最高法院民事判決　　　　　　　　　　　　　　　八十六年度台上字第三○二六號
　　上　訴　人　丁○○
　　　　　　　　丙○○
　　　　　　　　黃文典
　　　　　　　　黃文哲
　　　　　　　　黃麗錦
　　　　　　　　鄭克明
　　被 上訴 人　甲○○
　　　　　　　　乙○○
　　　　　　　　財團法人台北市金陵基督長老教會
　　法定代理人　吳基宏
　　被 上訴 人　郭雲娥
右當事人間請求拆屋還地事件，上訴人對於中華民國八十五年七月九日台灣高等法院
第二審判決（八十四年度上字第六六六號），提起上訴，本院判決如左：
    主  文
原判決除假執行部分外廢棄，發回台灣高等法院。
    理  由
本件上訴人主張：坐落台北市○○段○○段三五○之一地號土地（以下稱系爭土地）
為伊及訴外人林英毅等七人所共有，被上訴人所有台北市○○○路○段一三三巷六弄
五號房屋，無權占有使用如原判決附圖（下稱附圖）所示Ａ、Ｂ、Ｃ、Ｄ部分之土地
，致伊無法使用該土地而受損害等情，依民法第七百六十七條之規定，自得訴請被上
訴人拆屋還地，將占用土地返還伊及其他共有人。又依侵權行為、不當得利之法律關
係，被上訴人並應自民國八十年一月一日起至返還土地日之止，按月連帶給付伊及其
他共有人新台幣（下同）三萬元之損害金。（關於損害金之請求，第一審判命被上訴
人甲○○自八十年一月一日起至返還土地日止，按月給付上訴人及其他共有人八千六
百元，被上訴人甲○○、乙○○、財團法人台北市金陵基督長老教會、郭雲娥應自八
十年一月一日起至返還土地日止，按月給付上訴人及其他共有人一千七百二十元，駁
回上訴人其餘損害金及連帶給付之請求，上訴人對於被駁回部分，未據聲明不服。）
被上訴人則以：上訴人所共有之三五○－一地號，係於地籍圖重測時，自重測前台北
市○○○段四八九－七地號重新編訂而來，為一新設地號。而上訴人已將重測前台北
市○○○段四七○－二、四七○－六一、四八九－七地號土地，出售予訴外人即建商
蘇鴻炎（已逝）興建房屋，伊係先後買受土地上之建物及其坐落基地應有部分，而取
得系爭土地所有權，惟其中四七○－二、四八九－七兩筆土地，因受政府五十年六月
二日府收二七一九九號禁令規定，無法移轉登記，惟伊自蘇鴻炎或其後手輾轉買受系
爭房屋及土地，自亦取得占有之正當權源，並非無權占有等語，資為抗辯。
原審將第一審所為上訴人勝訴部分之判決廢棄，改判駁回其訴，無非以：上訴人主張
系爭土地為伊與訴外人林英毅所共有之事實，業據其提出土地登記簿謄本一件在卷可
稽。而門牌號碼台北市○○○路○段一三三巷六弄五號一樓房屋所有權人為被上訴人
甲○○（建號二四○○，五十二年七月十五日向蘇鴻炎買受）、二樓房屋所有權人為
被上訴人乙○○（建號八四七號，七十四年十一月十九日向訴外人梁書清買受，梁書
清乃繼承自許大川，許大川向蘇鴻炎買受）、三樓房屋所有權人為被上訴人財團法人
台北市金陵基督長老教會（建號八四八號，七十七年五月二十七日向訴人外人何鴻舟
購得，何鴻舟之前手分別為林力山、陳彥彬、劉紹蘭，劉紹蘭係向蘇鴻炎買受）、四
樓房屋所有權人為被上訴人郭雲娥（建號八四九號、六十六年七月二十一日向訴外人
林初江購得，林初江之前手為楊月新，楊月新向蘇鴻炎買受），亦經被上訴人提出建
物登記簿謄本四件附卷可憑。被上訴人所有五號一至四樓房屋，經第一審現場履勘，
並命地政機關測量結果，確係占用系爭三五○－一號土地如附圖所示Ａ、Ｂ、Ｃ、Ｄ
部分，有勘驗筆錄及地政機關實測圖附卷可按。惟被上訴人否認係無權占有，辯稱上
訴人所共有之三五○－一地號，係於地籍圖重測時，自重測前台北市○○○段四八九
－七地號重新編訂而來，為一新設地號。而上訴人已將重測前台北市○○○段四七○
－二、四七○－六一、四八九－七地號土地，出售予訴外人即建商蘇鴻炎，經蘇鴻炎
聯合他筆土地，興建戶數上百之聯合新村分批出售後，被上訴人係分別購自蘇鴻炎或
其後手，故應屬有權占有等語，並提出甲○○與蘇鴻炎於五十二年七月十五日所立之
杜賣證書、上訴人與蘇鴻炎於五十五年三月七日所立之杜賣證書、蘇鴻炎五十一年七
月二十一日取得於四七○－二、四八九－七地號土地上建屋之營造執照、上訴人所立
之土地使用同意書及四七○－二、四七○－六一、四八九－七地號土地登記簿謄本等
為證。查前開五號房屋之建號雖分別為「二四○○」、「八四七」、「八四八」、「
八四九」號，惟原始建號均為「六六六」號，「六六六」號建物坐落基地為台北市○
○○段四七○－二及四七○－六一號。至於系爭三五○－一之前身即頂東勢段四八九
之七土地上，自始並無「六六六」房屋，故被上訴人所有五號房屋，應未占用上訴人
所有系爭三五○－一地號土地之前身四八九－七地號土地。嗣頂東勢段第四七○－六
一地號，逕變更為美仁段一小段第三四八地號，頂東勢段四七○－二地號土地，與另
四七○－四九、四八九－二○、五四二－四三等三筆土地，合併為三三六地號土地，
面積由重測前一百四十六平方尺增為四百四十七平方公尺，而三三六地號內之四七○
－二地號，裡面包括計劃道路與建築基地兩部分，理應辦理分割登記－分割成三三六
地號（劃入計劃道路部份）及三三六－一地號（屬建築基地部份）兩部份，惟未辦理
。嗣後重測時，又因地政機關疏未查證另三五○－一地號土地所有權人為何人，即逕
將該三三六地號內屬於建築基地部份，直接變更登記為三五○－一地號，業經證人即
台北市政府地政處測量大隊蕭榮錦及台北市松山地政事務所測量員陳添財結證屬實。
但「六六六號」房屋，一直存在於重測後之美仁段一小段三三六、三四八地號土地上
，故現今系爭建物之坐落基地，竟編入三五○－一地號，被上訴人辯稱房屋基地之地
號有編定錯誤之問題，尚非無據。又上訴人雖否認與蘇鴻炎間有買賣系爭土地之事，
且其於四十五年及四十八年間遷居美國、日本，代書李溪泉所提出之支件，均係偽造
，而土地使用同意書內，出具同意人之七人中，黃麗錦當時僅十五歲（民國三十六年
生），黃文哲為十三歲（民國三十八年生），其所為之單獨行為亦屬無效云云。惟查
卷附杜賣證書及土地使用同意書係屬真正，業據承辦代書李溪泉結證屬實。且證人李
溪泉代書於四十八年至五十一年間，以五十二年二月十四日台北市松山地政事務所登
記收件松山字第二四九、二五○、二五一號，數次代理上訴人所有頂東勢段五四二－
二三等多筆土地之買賣暨移轉事項，除系爭土地（即頂東勢段四七○－二及四八九－
七）因當時政府欲徵收，以五十年六月二日府收二七一九九號令禁止移轉，致無法過
戶外，餘皆經主管機關當時承辦員調查審認核對印鑑章後，順利辦妥所有權移轉登記
與蘇鴻炎，有台北市松山地政事務所八十五年六月七日北市松地一字第一○二二○
號函及檢附之登記申請案影本全卷一份在卷可稽。本件既與他筆土地同時辦理移轉，
他件土地移轉資料均為真實，本件同為建築基地之所有權移轉登記資料，即應同樣認
定為真實。足證系爭頂東勢段四七○－二及四八九－七等兩筆土地，當時應確實在丁
○○等人與蘇鴻炎之買賣範圍內。而地主丁○○等先於五十一年七月二十一日，與整
批土地共同出具四七○－二及四八九－七兩筆土地之使用同意書，嗣該兩筆土地因禁
止移轉，故未與其他土地一併移轉，李溪泉代書於五十五年三月七日趁尚無需繳納增
值稅時，補辦杜賣證書，準備再次移轉，解釋上亦合乎情理。又上訴人謂台北市戶政
事務所於四十年至五十二年間之戶籍謄本係用複印（藍色），至五十二年開始改為影
印，惟並未用手抄方式，李溪泉代書於辦理其他土地移轉登記時所使用之戶籍謄本為
手抄本，係屬偽造云云，惟將該手抄戶籍謄本函詢台北市中正區戶政事務所結果，該
戶政事務所函覆稱戶籍謄本雖於五十二年間由手抄方式改為影印方式，若影印機故障
，則以手抄方式核發謄本等語，亦難認李溪泉代書所提出於地政事務所之戶籍謄本係
屬偽造。另上訴人雖辯稱丁○○全家人於四十五年及四十八年間遷居國外，不可能與
蘇鴻炎訂立土地買賣契約云云。惟土地買賣移轉之簽約用印，並未規定由本人親自為
之，亦可委託他人辦理，縱上訴人丁○○等家人當時在國外，均無礙上訴人與蘇鴻炎
間買賣契約之真正。又限制行為能力人未得其法定代理人之允許所訂立之契約，固需
經法定代理人之承認，始生效力。惟限制行為能力人於限制原因消滅後，承認其所訂
立之合約者，其承認與法定代理人之承認，有同一之效力，民法第七十九條及八十一
條定有明文。上訴人黃麗錦、黃文哲於書立土地使用同意書及杜賣證書時，雖均未滿
二十歲，而為限制行為能力人，然杜賣證書上業經其法定代理人即其父黃玉蓋章，
顯已得其法定代理人之允許。至於土地使用同意書上，雖無其法定代理人黃玉之簽
名或印文，然黃麗錦、黃文哲於成年後逾二十餘年，均未曾就系爭土地之使用情形提
出異議，應認渠等已默示承認土地使用同意書之簽訂，該土地使用同意書自屬合法有
效。又建商蘇鴻炎向上訴人買受系爭二筆土地，其價金雙方合意，且蘇鴻炎已將全部
買賣價金交付予上訴人，有雙方之杜賣證書所載可憑，上訴人於事隔二十年之後始爭
執其未收到買賣價金及價金過低云云，委無足採。另上訴人鄭克明於上開杜賣證書所
蓋之印鑑章，與向台北市萬華區第一區戶政事務所調閱之鄭克明印鑑登記申請書上之
印鑑章，以肉眼辨識，完全相同。且台北市松山地政事務所五十二年松山字第二四九
、二五○、二五一號登記原卷內，上訴人使用於五四二－二二等地號土地之移轉登記
文件中之用印，與上開文件用印確實無異，而該土地包括系爭土地中之四七○－六一
部分，均已移轉登記予蘇鴻炎，並轉售予被上訴人，亦足以證明被上訴人所提出之杜
賣證書、土地使用同意書、土地買賣契約書之用印應屬真正，且均經地政機關審視認
為真正後准予移轉登記在案，上訴人空言否認，不足採信。綜上所述，訴外人蘇鴻炎
既已向上訴人及共有人林英毅購買系爭土地，顯已取得系爭土地之使用權限，蘇鴻炎
嗣將系爭土地與其他土地合併興建房屋出售，被上訴人係向蘇鴻炎或其後手輾轉買受
系爭土地上之房屋，自亦取得占有之正當權源，而非無權占有。從而上訴人本於所有
權及依侵權行為與不當得利之法律關係，訴請被上訴人拆屋交地及給付損害金，尚非
正當，不能准許等詞，為其判斷之基礎。
惟查第一審判決命被上訴人拆屋還地及給付損害金後，僅被上訴人甲○○、乙○○就
其敗訴部分提起第二審上訴，被上訴人財團法人台北市金陵基督長老教會及郭雲娥對
於第一審敗訴部分之判決並未聲明不服。原審將該兩人併列為上訴人而為判決，然未
說明其依據及理由，已有判決不備理由之違法，又上訴人辯稱上訴人丁○○等全家自
民國四十八年間即遷移國外，不在台灣，於八十一年間回國始發現系爭土地被占用，
被上訴人所提出之土地使用同意書及土地杜賣證書係屬偽造，否認有將系爭土地出售
予訴外人蘇鴻炎等語（見原審卷第一宗第四十八頁、第二宗第一七六頁及第一七七頁
、第三宗第一五二頁及第一五三頁），上訴人鄭克明亦否認在土地使用同意書及杜賣
證書上簽名蓋章（見原審卷第二宗第一○五頁至第一○八頁）。查系爭台北市○○段
○○段三五○之一號，係六十六年間地籍圖重測時，自前頂東勢及四八九之七號重新
編訂，並非分割出來（見一審卷第七十三頁）。而被上訴人提出之五十一年十月二十
四日由上訴人名義出具被上訴人建物坐落基地之土地使用同意書，其地號為台北市○
○○段及四七○之二及四七○之六一，並未包括系爭四八九之七號土地（見原審卷(一)
第一○九頁反面、第一一○頁反面）。五十二年七月十五日被上訴人甲○○與建商蘇
鴻炎訂立之杜賣證書上所載房屋基地亦無系爭土地在內（見同前卷第七十四頁）。迨
五十五年三月七日蘇鴻炎與上訴人名義訂立之土地杜賣證書上，雖列入系爭四八九之
七號土地，但微論上訴人已否認該杜賣證書為真正，被上訴人亦難執該杜賣證書逕行
主張其有權使用系爭四八九之七號土地。再查系爭土地因政府欲徵收，早在建商蘇鴻
炎五十一、二年間興建本件聯合新村出售前之五十年六月二日即明令禁止移轉，為原
審認定之事實，則蘇鴻炎何以仍予購買﹖並於五十五年三月七日再與上訴人訂立上開
杜賣證書，頗滋疑問。又土地買賣移轉之簽約用印，法律固未規定須由本人親自為之
，惟上訴人既否認曾出具土地使用同意書，並否認與蘇鴻炎簽訂上開杜賣證書，則上
訴人究竟有無合法委託他人代為處理﹖原審並未調查審認，竟謂縱上訴人丁○○等全
家人當時在國外，亦可委託他人辦理，無礙上訴人與蘇鴻炎間買賣契約之真正云云，
亦嫌率斷。依五十二年間有效之土地登記規則第十七條規定，登記應由權利人及義務
人共同聲請之，權利人因特殊情形，不能覓致義務人共同聲請之，得由權利人陳明理
由，填具保證書，呈請單獨聲請登記，不似現行土地登記規則第四十條第一項規定，
應提出義務人之印鑑證明。是五十二年間代書李溪泉多次代辦上訴人所有系爭土地以
外，其他多筆頂東勢段土地之買賣暨移轉登記事項時，上訴人是否曾共同聲請﹖當時
既毋庸檢具登記義務人印鑑證明（上訴人鄭克明印鑑係八十一年間始申辦登記），則
主管機關承辦人員憑何調查審認核對印鑑章﹖確認所有土地移轉資料均為真實﹖原審
亦未詳加調查，徒憑代書李溪泉之證言，遽謂他件土地移轉資料均為真實，本件同為
建築基地所有權移轉登記資料，即應同樣認定為真實，進而為上訴人敗訴之判決，尤
屬可議。上訴論旨，指摘原判決不當，求予廢棄，非無理由。
據上論結，本件上訴為有理由，依民事訴訟法第四百七十七條第一項、第四百七十八
條第一項，判決如主文。
中      華      民      國    八十六    年      九      月    二十六    日
                              最高法院民事第二庭
                                  審判長法官  曾  桂  香
                                        法官  劉  延  村
                                        法官  徐  璧  湖
                                        法官  劉  福  聲
                                        法官  顏  南  全
      右正本證明與原本無異
                                              書  記  官
中      華      民      國    八十六    年      十      月     十五     日
